臺灣橋頭地方法院民事判決　　　　　　109年度重訴字第166號
原　　　告　高雄市政府

法定代理人　陳其邁　
訴訟代理人　吳榮昌律師
複代理人　　王聖凱律師
被　　　告　高雄市八仙廟慈善會

法定代理人　黃麗菊　

　
上列當事人間拆屋還地等事件，本院於民國110年9月27日言詞辯
論終結，判決如下：
    主    文
被告應將坐落高雄市○○區○○段○○○○○○地號土地，如附
圖一所示編號A部分面積三五點三一平方公尺、編號B部分面積三
點○八平方公尺、編號C部分面積二○點二二平方公尺、編號D部
分面積一點一四平方公尺、編號E部分面積一六四點四四平方公
尺、編號f1部分面積三點三平方公尺、附圖二所示暫編地號八○
八之五（1）部分面積一一○點七平方公尺；坐落高雄市○○區
○○段○○○○○○地號土地，如附圖二所示暫編地號八○八之
一（1）部分面積五○點七四平方公尺；坐落高雄市○○區○○
段○○○○○地號土地，如附圖一所示編號f2部分面積三一點八
四平方公尺、編號G部分面積七點九六平方公尺、編號H部分面積
三四點六五平方公尺之地上物拆除，並將所占用土地騰空返還予
原告。
被告應給付原告新臺幣參萬捌仟玖佰柒拾肆元，及自民國一百零
九年九月十日起至清償日止，按週年利率百分之五計算之利息；
暨自民國一百零九年七月一日起至返還第一項所示土地之日止，
按月給付原告新臺幣陸仟肆佰玖拾陸元。
訴訟費用由被告負擔。
本判決第一項、第二項，於原告以新臺幣壹佰捌拾陸萬為被告預
供擔保後，得假執行。但被告以新臺幣伍佰伍拾玖萬玖仟伍佰參
拾肆元為原告預供擔保，得免為假執行。
    事實及理由
壹、程序事項：
一、原告之代表人原為楊明州，於訴訟繫屬中變更為陳其邁，業
    經其於民國109年10月8日具狀聲明承受訴訟（本院審重訴卷
    第85頁），核無不合，應予准許。
二、被告經合法通知，未於言詞辯論期日到場，核無民事訴訟法
    第386 條各款所列情形，爰依原告聲請，由其一造辯論而為
    判決。
三、按訴狀送達後，原告不得將原訴變更或追加他訴，但擴張或
    減縮應受判決事項之聲明者，不在此限；不變更訴訟標的，
    而補充或更正事實上或法律上之陳述者，非為訴之變更或追
    加，民事訴訟法第255條第1項但書第3款、第256條分別定有
    明文。經查，本件原告起訴時係聲明：「（一）被告應將坐
    落高雄市○○區○○段00000地號土地及高雄市○○區○○
    段0000地號土地上占用面積分別為596.58平方公尺及152.25
    平方公尺之地上物拆除，返還土地予原告。（二）被告應給
    付原告新臺幣（下同）63,301元及自起訴狀繕本送達翌日起
    至清償日止，按週年利率百分之五計算之利息；暨自109年7
    月1日起至返還前項所示土地之日止，按月給付原告10,550
    元。」嗣原告於本院審理中變更聲明為：「（一）被告應將
    坐落高雄市○○區○○段00000○00000地號土地及高雄市○
    ○區○○段0000地號土地上，如附圖一所示編號A、占用面
    積為35.31平方公尺；編號B、占用面積為3.08平方公尺；編
    號C、占用面積為20.22平方公尺；編號D、占用面積為1.14
    平方公尺；編號E、占用面積為164.44平方公尺；編號f1、
    占用面積為3.30平方公尺；編號f2、占用面積為31.84平方
    公尺；編號G、占用面積為7.96平方公尺；編號H、占用面積
    為34.65平方公尺；附圖二所示暫編地號808-5（1）、占用
    面積為110.7平方公尺；暫編地號808-1（1）、占用面積
    50.74平方公尺之地上物拆除，返還土地予原告。（二）被
    告應給付原告38,974元，暨自起訴狀繕本送達翌日起至清償
    日止，按週年利率百分之五計算之利息，暨自109年7月1日
    至返還前項所示土地之日止，按月給付原告6,496元。（三
    ）原告願供擔保，請准宣告假執行。」等語（參本院卷第
    229-231頁），經核其性質屬擴張應受判決事項之聲明，揆
    諸首揭規定，尚無不合，應予准許。
貳、實體事項：
一、原告主張：緣坐落高雄市○○區○○段00000○00000地號土
    地及高雄市○○區○○段0000地號土地（以下分別稱為系爭
    808-1號土地、808-5號土地、76-7號土地，並合稱為系爭土
    地）均為相鄰，且屬原告所有。經查，被告為經向高雄市政
    府社會局登記之人民團體，並設有負責人，其於系爭土地上
    建有門牌號碼高雄市○○區○○路000號未保存登記建物之
    「赤夢山八仙廟」，周圍鋪設水泥、搭設棚架、圍籬而占有
    系爭土地。然被告除赤夢山八仙廟及部分地上物所占有之面
    積與原告訂有租約外（即本院審重訴卷第29頁圖面著紅色部
    分），其餘占有部分如附圖一（即高雄市仁武地政事務所
    110年1月29日土地複丈成果圖）所示編號A、B、C、D、E、
    f1、f2、G、H部分之地上物，及附圖二（即高雄市仁武地政
    事務所110年8月3日土地複丈成果圖）所示暫編地號808-1（
    1）、暫編地號808-5（1）部分之地上物（以下合稱系爭地
    上物），均無合法權源。被告就系爭土地並未與原告存有任
    何可為占有權源之法律關係，亦未登記享有用益物權，原告
    本於所有人之權利，自得請求被告拆除地上物返還土地予原
    告，爰依民法第767條第1項規定，請求被告將系爭808-1、
    808-5地號土地及系爭76-7地號土地上，如附圖一所示編號A
    之地藏王菩薩殿，占用面積為35.31平方公尺；編號B之武營
    將軍府，占用面積為3.08平方公尺；編號C之貨櫃屋，占用
    面積為20.22平方公尺；編號D之廁所，占用面積為1.14平方
    公尺；編號E之貨櫃屋，占用面積為164.44平方公尺；編號
    f1、f2之車棚，占用面積分別為3.30平方公尺、31.84平方
    公尺；編號G之金爐，占用面積為7.96平方公尺；編號H之車
    棚，占用面積為34.65平方公尺；附圖二所示暫編地號808-5
    （1）之貨櫃屋，占用面積為110.7平方公尺；暫編地號808-
    1（1）之貨櫃屋，占用面積50.74平方公尺之地上物拆除，
    並將上開占有之土地返還予原告。又被告無權占用系爭土地
    ，顯係無法律上原因，自有獲得相當於土地租金之利益，致
    原告受有相當於租金之損害，爰依民法第179條規定，請求
    被告給付相當於租金之不當得利。次依土地法第150條準用
    第97條第1項規定，爰以各筆土地各年度申報地價乘以被告
    占用面積後，按年息5%作為計算基準，其中就系爭808-1、
    808-5地號土地之109年申報地價均為每平方公尺3,300元，
    系爭76-7地號土地之109年申報地價為每平方公尺3,700元。
    故自109年1月1日至109年6月30日止，被告應給付原告38,
    974元【計算式：（3,300元/㎡×338.19㎡×5%÷12月×6月
    ）+（3,300元/㎡×50.74㎡×5%÷12月×6月）+（3,700元/
    ㎡×74.45㎡×5 %÷12月×6月）】及自起訴狀繕本送達翌
    日起至清償日止，按週年利率百分之五計算之利息；另被告
    並應自109年7月1日起至拆除系爭地上物並返還系爭土地前
    ，應按月給付原告6,496元【計算式：（3,300元/㎡×338.
    19㎡）＋（3,300元/㎡×50.74㎡）＋（3,700元/㎡×74.
    45㎡）×5 %÷12月＝6,496】，爰依民法第767條第1項前段
    、中段及第179條提起本訴等語。原告並聲明：如主文第一
    項至第三項所示，原告願供擔保請准宣告假執行。
二、被告雖經合法通知，未於最終言詞辯論期日到場，然據其於
    110年4月22日之答辯狀陳稱：本件訴訟所涉占有原告土地一
    事，因已重新改以租賃手續，並經原告准予繼續使用等語，
    資為抗辯。並聲明：駁回原告之訴。
三、本件爭點如下：
（一）被告占用系爭土地有無合法權源？
（二）原告依民法第767條規定，請求被告拆除系爭土地上之地
      上物，並返還所占用之系爭土地，有無理由？
（三）原告得否請求被告返還相當於租金之不當得利？所得請求
      數額為何？
四、本院得心證之理由：
（一）被告占用系爭土地有無合法權源？
      按「所有人對於無權占有或侵奪其所有物者，得請求返還
      之。對於妨害其所有權者，得請求除去之，有妨害其所有
      權之虞者，得請求防止之」，民法第767條第1項前段及中
      段定有明文。次按「以無權占有為原因，請求返還土地者
      ，占有人對土地所有權存在之事實無爭執，而僅以非無權
      占有為抗辯者，土地所有權人對其土地被無權占有之事實
      無舉證責任，占有人自應就其取得占有係有正當權源之事
      實證明之。」此有最高法院85年度臺上字第1120號判決要
      旨可參。再按，負舉證責任之當事人，須證明至使法院就
      該待證事實獲得確實之心證，始盡其證明責任。經查，系
      爭土地為高雄市所有，由市府財政局管理之公有土地，此
      有系爭土地登記公務用謄本可稽（參本院卷第211、213頁
      、審重訴卷第67頁），足認屬實。則依上開法條及最高法
      院判決意旨之說明，自應由被告就占用系爭土地是否有合
      法之權源，負舉證之責任，且其舉證須至使法院就該待證
      事實獲得確實之心證之程度，始盡其證明責任。惟被告雖
      辯稱：本件所涉及占有高雄市政府土地部分，已重新改以
      出賃手續，市政府准予繼續使用云云，並陳報基地租金繳
      款書、代收款項收款證明、基地使用補償金繳款書附卷可
      稽（參本院卷第95-111頁）。惟查，被告所陳報之基地租
      金繳款書、代收款項收款證明，僅能證明兩造間對於赤夢
      山八仙廟坐落之高雄市○○區○○段00000地號A01部分、
      鳥松區育才段76-7地號A01部分（即本院審重訴卷第29頁
      圖面著紅色部分），確有成立租賃契約，惟就系爭地上物
      所占用系爭土地部分，被告除提供上開基地使用補償金繳
      款書外，迄至本院言詞辯論終結為止，均未再提出其他佐
      證證明，例如相關付款單據、租賃契約等文件，以佐證兩
      造間就系爭地上物所占有系爭土地部分，簽立有租賃契約
      ，則被告顯然並未能證明系爭地上物有占有之系爭土地之
      合法權限。況經本院檢視上開基地使用補償金繳款書，僅
      能證明系爭地上物確有占有系爭土地之事實；另就代收款
      項收款證明，亦無法證明兩造間就本件無權占有之系爭土
      地部分，確有成立租賃契約，並給付租金，故亦難據為被
      告有利之認定。從而，原告主張被告所有之系爭地上物，
      係屬無權占有系爭土地等情，洵為真實。
（二）原告依民法第767條規定，請求被告拆除系爭土地上之地
      上物，並返還所占用之系爭土地，有無理由？
    1.按民事訴訟法於92年2月7日修正增列第40條第4項規定中
      央及地方機關有當事人能力。依地方制度法第14條規定，
      直轄市為地方自治團體，屬於公法人，有獨立之權利能力
      。依地方制度法第55條第1 項前段規定，直轄市政府屬於
      直轄市公法人之行政機關。次按所有人對於無權占有或侵
      奪其所有物者，得請求返還之。對於妨害其所有權者，得
      請求除去之，有妨害其所有權之虞者，得請求防止之，民
      法第767條第1項前段及中段定有明文。再按，國有財產撥
      給各地國家機關使用者，名義上雖仍為國有，實際上即為
      使用機關行使所有人之權利，故對於是類財產向准由管領
      機關起訴，代國家主張所有權人之權利（最高法院51年臺
      上字第2680號判決意旨參照），先予敘明。
    2.經查，系爭土地係高雄市所有之公有土地等情，如上所述
      ，則原告既為系爭土地之所有權人，自得依法行使系爭土
      地所有權人之權利。又原告主張：被告於系爭土地上搭建
      系爭地上物等情，此有勘驗筆錄及現場拍攝之照片（參本
      院卷第39-59、173-183頁）附卷可稽，應堪信實。此外，
      被告搭建之金爐、機車棚架、地藏王菩薩廟、武營將軍廟
      、貨櫃屋、廁所等地上物，確係坐落於系爭808-5、76- 7
      地號土地上，其占用面積共301.94平方公尺，其位置則詳
      如附圖一所示A、B、C、D、E、f1、f2、G、H部分；另被
      告搭建之貨櫃鐵皮屋，則係坐落於系爭808-1、808-5地號
      土地上，其位置詳如附圖二所示暫編地號808-5（1）、占
      用面積為110.7平方公尺；暫編地號808-1（1）、占用面
      積50.74平方公尺等情，亦經本院會同原告及地政機關人
      員到場測量，製有複丈成果圖在卷可參（見本院卷第69、
      195頁）。承上，被告既未能證明具有合法占有系爭土地
      之正當權源，則原告依民法第767條第1條前段及中段規定
      ，本於所有權人之地位，請求被告拆除系爭808-5地號土
      地上，如附圖一所示編號A之地藏王菩薩殿，占用面積為
      35.31平方公尺；編號B之武營將軍府，占用面積為3.08平
      方公尺；編號C之貨櫃屋，占用面積為20.22平方公尺；編
      號D之廁所，占用面積為1.14平方公尺；編號E之貨櫃屋，
      占用面積為164.44平方公尺；編號f1之車棚，占用面積為
      3.30平方公尺；及拆除系爭76-7地號土地上編號f2部分之
      車棚，面積31.84平方公尺；編號G之金爐，占用面積為7.
      96平方公尺；編號H之車棚，占用面積為34.65平方公尺；
      ，合計共301.94平方公尺土地上之地上物拆除；並拆除如
      附圖二所示暫編地號808-5（1）之貨櫃屋，占用面積為
      110.7平方公尺；及暫編地號808- 1（1）之貨櫃屋，占用
      面積為50.74平方公尺之地上物拆除，並將上開所占用之
      土地騰空返還予原告，自屬有理由。
（三）原告得否請求被告返還相當於租金之不當得利？所得請求
      數額為何？
    1.按無法律上之原因而受利益，致他人受損害者，應返還其
      利益，民法第179 條前段定有明文。而無權占有他人之不
      動產，可能獲得相當於租金之利益，為社會通常之觀念，
      最高法院61年台上字第1695號判例意旨可資參照。準此，
      無權占有人顯係無法律上之原因而受利益，並致土地所有
      權人受有損害，則土地所有權人自得依不當得利之法律關
      係，請求無權占有人給付相當於租金之利益。查本件被告
      無權占有如附圖一所示A、B、C、D、E、f1、f2、G、H部
      分、附圖二所示暫編地號808-5（1）、暫編地號808-1（1
      ）部分，合計共463.38平方公尺之土地，悉如前述，揆諸
      前揭說明，原告依民法第179條之規定，請求被告給付相
      當於租金之不當得利，即有理由。
    2.經查，被告無權占有使用系爭三筆土地，均位於高雄市仁
      武區仁勇路旁，鄰近澄清湖風景區，周圍有大灣國中、澄
      清湖棒球場、高雄長庚醫院、正修科技大學，經延仁勇路
      接鳳仁路往南可至鳳山市區；往北經澄觀路可連接國道10
      號，交通便利、商家林立，生活機能頗佳，被告無權占有
      使用系爭三筆土地，在其上搭建金爐、機車棚架、地藏王
      菩薩廟、武營將軍廟及貨櫃鐵皮屋等情，此有本院110年1
      月29日勘驗筆錄、110年8月3日勘驗筆錄及現場照片在卷
      可佐（參本院卷第39-59、173-183頁、審重訴卷第95-1
      03頁），並參酌行政院於82年4月23日核定「國有出租基
      地租金率調整方案」所定「國有出租基地，自82年7月1日
      起，一律依照土地申報地價年息5％計收租金之規定，本
      院認原告主張依系爭三筆土地申報地價年息5％，計算被
      告所受相當於租金之不當利益，洵為適當。
    3.查系爭三筆土地均為高雄市所有，其中系爭808-5地號土
      地遭被告無權占有之面積，為如附圖一所示編號A部分面
      積35.31平方公尺、編號B部分面積3.08平方公尺、編號C
      部分面積20.22平方公尺、編號D部分面積1.14平方公尺、
      編號E部分面積164.44平方公尺、編號f1部分面積3.30平
      方公尺，如附圖二所示暫編地號808-5（1）部分面積110.
      7平方公尺，共計338.19平方公尺（計算式：35.31＋3.08
      ＋20.22＋1.14＋164.44＋3.30＋110.7＝338.19）；系爭
      808-1地號土地遭被告無權占有之面積，為如附圖二所示
      暫編地號808-1（1）、占用面積50.74平方公尺。而系爭
      808-1、808-5地號土地109年度申報地價，均為每平方公
      尺3,300元，此有系爭808-1、808-5地號土地土地登記謄
      本附卷可稽（參本院卷第211、213頁），則依此計算：
   (1)原告得請求被告給付系爭808-5地號土地，遭占用期間109
      年1月1日起至109年6月30日止，相當於租金之不當得利為
      27,901元【計算式：338.19平方公尺（面積）×3,300元
      ／平方公尺（申報地價）×5％（年息）÷12個月×6個月
      ＝27,901元（元以下四捨五入）】。
   (2)原告得請求被告給付系爭808-1地號土地，遭占用期間109
      年1月1日起至109年6月30日止，相當於租金之不當得利為
      4,186元【計算式：50.74平方公尺（面積）×3,300元／
      平方公尺（申報地價）×5％（年息）÷12個月×6個月＝
      4,186元（元以下四捨五入）】。
    4.次查，系爭76-7地號土地亦為高雄市所有，其中遭被告無
      權占有之面積，為如附圖一所示編號f2部分面積31.84平
      方公尺、編號G部分面積7.96平方公尺、編號H部分面積34
      .65平方公尺，合計共74.45平方公尺（計算式：31.84＋
      7.96＋34.65＝74.45）。而系爭76-7地號土地109年度申
      報地價，為每平方公尺3,700元，此亦有土地土地登記謄
      本附卷可稽（參本院審訴卷第67頁），則依此計算：原告
      得請求被告給付系爭76-7地號土地，遭占用期間109年1月
      1日起至109年6月30日止，相當於租金之不當得利為6,887
      元【計算式：74.45平方公尺（面積）×3,700元／平方公
      尺（申報地價）×5％（年息）÷12個月×6個月＝6,887
      元（元以下四捨五入）】。
    5.以上租金合計共38,974元（計算式：27,901元＋4,186元
      ＋6,887元＝38,974元）。故原告請求被告給付38,974元
      及自起訴狀繕本送達翌日即109年9月10日（本院審重訴卷
      第59頁）起至清償日止，按週年利率百分之五計算之利息
      ，為有理有，應予准許。
    6.又被告無權占有系爭三筆土地，則被告亦應自109年7月1
      日起至返還系爭土地之日止，按月應給付原告6,496元相
      當於租金之損害賠償【計算式：（338.19㎡×3,300元＋
      50. 74㎡×3,300元＋74.45㎡×3,700元）×5％（年息）
      ÷12個月＝6,496元，元以下四捨五入】，為有理由，應
      予准許。
五、綜上所述，原告依據民法第767條第1條前段及中段規定，本
    於所有權人之地位，請求被告拆除系爭808-5地號土地，如
    附圖一所示編號A部分面積35.31平方公尺、編號B部分面積
    3.08平方公尺、編號C部分面積20.22平方公尺、編號D部分
    面積1.14平方公尺、編號E部分面積164.44平方公尺、編號
    f1部分面積3.30平方公尺；系爭76-7地號土地編號f2部分面
    積31.84平方公尺、編號G部分面積7.96平方公尺、編號H部
    分面積34.65平方公尺，合計共301.94平方公尺土地上之地
    上物；及拆除系爭808-1、808-5地號土地，如附圖二所示暫
    編地號808-5（1）部分面積110.7平方公尺、暫編地號808-1
    （1）部分面積50.74平方公尺之地上物後，並將上開所占有
    之土地騰空返還予原告；並應給付原告遭被告無權占有之系
    爭808-5地號土地面積338.19平方公尺、系爭808-1地號土地
    面積50.74平方公尺、系爭76-7地號土地面積74.45平方公尺
    之土地，自109年1月1日起至109年6月30日止，相當於租金
    之損害賠償，合計共38,974元（計算式：27,901元＋4,186
    元＋6,887元＝38,974元），及自109年9月10日起至清償日
    止，按週年利率百分之五計算之利息；暨自109年7月1日起
    至返還系爭土地之日止，按月應給付原告6,496元相當於租
    金之損害賠償範圍內，為有理由，應予准許。
六、又原告陳明就本判決第1項之請求，願供擔保請准宣告假執
    行，經核亦與規定相符。爰參酌系爭808-1、808-5、76-7地
    號土地公告現值，於109年1月、110年1月每平方公尺均為12
    ,000元（參審訴卷第67-68頁、本院卷第127頁），以此計算
    被告無權占有面積合計463.38平方公尺（計算式：338.19＋
    50.74＋74.45＝463.38）之價額為5,560,560元（計算式：
    463.38×12,000＝5,560,560元），及相當於租金之損害賠
    償為38,974元，爰酌定本判決第一項於原告以1,860,000元
    為被告供擔保後，得為假執行。另被告雖未聲請免為假執行
    ，惟衡酌兩造權益，爰依原告聲請及依職權分別酌定相當之
    擔保金額，為准、免假執行之宣告。
七、本件事證已臻明確，兩造其餘攻擊防禦方法及證據，核與判
    決之結果不生影響，爰不逐一論述，併此敘明。
　
據上論結，本件原告之訴為有理由，依民事訴訟法第385條第1項
前段、第78條、第390條第2項、第392條第2項，判決如主文。
中    華    民    國   110    年    10   月    18     日
                          民事庭法  官  楊富強
以上正本係照原本作成。
如對本判決上訴，須於判決送達後20日內向本院提出上訴狀。如
委任律師提起上訴者，應一併繳納上訴審裁判費。
中    華    民    國   110    年    10    月    18    日
                                書記官  邱秋珍